【裁判字號】    99,再易,61
【裁判日期】    991112
【裁判案由】    再審之訴
【裁判全文】
臺灣臺北地方法院民事裁定              99年度再易字第61號
再審原告  丙○○
再審被告  乙○○
          甲○○
上列當事人間請求給付票款事件，再審原告對於民國98年9月30
日本院98年度簡上字第38號民事判決提起再審之訴，本院裁定如
下：
    主  文
再審之訴駁回。
再審訴訟費用由再審原告負擔。
    理  由
一、再審原告主張：
  (一)原確定判決認定本件借款利息係按年息12%計算，係以「被
    上訴人（即再審原告）自陳兩造間借款利息不一，有時二分
    有時三分，且伊沒有收取如此高額，多年下來平均為一分二
    ，伊現在僅請求按年息12%計算等語，上訴人（即再審被告
    ）對此利率亦無爭執，自應以年息12%計算本件借款利率」
    ，惟原確定判決既謂再審原告已明確表示兩造間借款利息有
    時二分有時三分，卻又以年息12%計算利息，其判決理由顯
    有矛盾之情；且再審原告於原審民國98年4月22日之民事答
    辯二狀及該書狀檢附利息與利率計算明細表，均係以每月三
    分利計算利息，再審原告雖曾稱兩造借款多年下來，利息之
    計算依均僅一分二，但非放棄原約定之二分及三分利息請求
    權，是原確定判決就此重要證據未予審酌，顯有違法。退步
    言，縱認再審原告現僅請求按年息12%計算利息，亦係起訴
    後利率之計算方式，於起訴前所積欠之債務，仍應依原約定
    之利率計算，原確定判決逕以再審原告現僅請求按年息12%
    計算，即將再審被告積欠金額皆按年息12%計算且未具理由
    ，應有違論理法則、適用法則錯誤之情。加之，再審被告甲
    ○○於另案95年1月3日聲明異議狀自承兩造約定利率為每月
    三分，此一新證據亦證原確定判決認定本件借款利息為年息
    12%顯有錯誤。
  (二)原確定判決復以「若上訴人（即再審被告）所清償之金額已
    超過新臺幣（下同）1,350,000元本金加計自86年11月28日
    起至最後還款日止，按年息12%計算之利息總額，即應認為
    兩造間之借款業已全數清償完畢」云云，惟依民法第323條
    規定，再審被告所提出之清償給付，應先抵充利息，方能抵
    充本金，故再計算再審被告是否已經清償完畢時，應按各期
    本金計算利息先予扣抵，仍有餘額方能抵扣本金，而不能以
    總數計算之。且依原確定判決附件二再審原告提出之借款本
    息攤還表所載，再審被告自90年3月22日所清償之金額皆不
    足抵充利息，況依兩造不爭執事項第一點再審被告係於97年
    2月20日開立票面金額850,000元，票號SB0000000號之支票
    （即系爭支票）予再審原告，則再審被告亦自認尚積欠再審
    原告款項，方開立系爭支票予再審原告，詎原確定判決對上
    揭重要證據未予審酌，逕以總數計算方式認定再審被告已超
    額清償再審原告，適用法規顯有錯誤，亦有重要證據漏未審
    酌之違法等語，並聲明：1.本院98年度簡上字第38號確定判
    決廢棄；2.上開廢棄部分，再審被告本訴及反訴之上訴均予
    駁回。
二、按再審之訴，應於三十日之不變期間內提起。前項期間，自
    判決確定時起算，判決於送達前確定者，自送達時起算；其
    再審之理由發生或知悉在後者，均自知悉時起算；又再審之
    訴不合法者，法院應以裁定駁回之，民事訴訟法第500條第1
    項、第2項前段及第502條第1項分別定有明文。復按民事訴
    訟法第500條第2項所謂自知悉時起算，係指知悉確定判決有
    同法第496條第1項各款之再審情形，非謂知悉法律上有得提
    起再審之訴之規定而言；至於當事人本人對於法規之瞭解程
    度如何，當不能影響同法第500條第1項、第2項關於三十日
    不變期間之起算（最高法院72年台抗字第362號判決、71年
    台再字第210號判例意旨參照）。另按民事訴訟法第496條第
    1項第13款所謂發見未經斟酌之證物者，係指該項證物在前
    訴訟程序中即已存在，而當事人不知其存在或不能予以使用
    ，現始發現或得使用者而言，並以如經斟酌可受較有利益之
    裁判者為限。但在判決前如已主張其事由或已提出其證物者
    ，則不得更據以提起再審之訴；又按本件文書證物始終在再
    審原告持有中，且於前訴訟程序中隨時均可提出，乃明知有
    此有利之證據而怠於使用，直至原判決確定之後，始行提出
    ，自與發見新證據之意義不符（最高法院62年判字第579號
    、61年判字第259號判例意旨參照）。
三、經查：
  (一)本件再審原告於98年10月5日收受本院98年9月30日98年度簡
    上字第38號判決，業經本院依職權調閱前開事件卷宗核對無
    訛。再審原告本應於收受判決之日（即98年10月5日）翌日
    起算30日內提起再審，惟再審原告以其對於法律規定不熟悉
    ，直至提起再審之訴前方因他人告知得發見原確定判決適用
    法律顯有錯誤、判決理由矛盾之再審理由並以為其計算不變
    期間之起算日期，揆之前揭說明，再審原告以有民事訴訟法
    第496條第1項第1款適用法規顯有錯誤或第2款判決理由與主
    文顯有矛盾之情形，對本院確定判決提起再審之訴，應認此
    項理由於裁判送達時當事人即可知悉，故計算是否逾三十日
    之不變期間，應自裁判確定時起算，而無同法第500條第2項
    但書再審理由知悉在後之適用。
  (二)再審原告復以發見未經斟酌之證物或得使用該證物為再審之
    理由，惟再審原告所主張未經斟酌之證據業已於原審提出並
    經審酌，或係該文書證物再審原告於前訴訟程序中隨時均可
    提出，再審原告怠於使用直至原判決確定之後，始行提出，
    自與發見新證據之意義不符，不得據以主張為其計算不變期
    間之起算日期而提起再審之訴。
  (三)從而，本件再審原告對原確定判決提起再審之訴，其三十日
    再審不變期間，應自再審原告收受該判決（98年10月5日）
    翌日起算，至98年11月4日已告屆滿，然再審原告遲至99年
    10月21日始提起本件再審之訴，顯已逾越上揭條文所定再審
    期間，故再審原告提起本件再審之訴，顯不符合民事訴訟法
    第500條規定之不變期間，自非合法，應裁定駁回。
四、據上論結，依民事訴訟法第502條第1項、第95條、第78條，
    裁定如主文。
中    華    民    國    99    年    11    月    12    日
                民事第五庭    審判長法  官  薛中興
                                    法  官  歐陽漢菁
                                    法  官  宣玉華
以上正本係照原本作成
本裁定不得抗告
中    華    民    國    99    年    11    月    12    日
                                    書記官  謝梅琴

司法院資訊處製作；財團法人民間司法改革基金會備份。
